【裁判字號】    98,訴,1980
【裁判日期】    990630
【裁判案由】    分割共有物
【裁判全文】
臺灣桃園地方法院民事判決            98年度訴字第1980號
原      告  癸○○
訴訟代理人  壬○○
被      告  丁○○
            辛  ○
            庚○○
            丙○○
            乙○○
            甲○○
            己○○○
            戊○○
上列當事人間請求分割共有物事件，本院於民國99年6 月10日言
詞辯論終結，判決如下：
    主  文
兩造共有坐落桃園縣觀音鄉○○○段對面厝小段第０一一三地號
土地（地目：建、面積：一七二０平方公尺），准予分割。分割
方法如附圖即桃園縣中壢地政事務所土地複丈成果圖所示編號一
一三-A部分（面積一０八平方公尺，占道路路邊比例十六分之一
）土地歸原告癸○○所有；編號一一三-C部分（面積四三０平方
公尺，占道路路邊比例八分之一）土地歸被告乙○○、甲○○公
同共有；編號一一三-B、- 一一三D 部分（面積各七一六、四六
六平方公尺）土地歸被告丁○○、辛○、庚○○、丙○○、己○○○、戊○○公同所有。
訴訟費用由兩造依如附表所示比例負擔。
    事實及理由
壹、程序事項：
    被告丁○○、辛○、庚○○、丙○○、己○○○、戊○○受
    合法通知，無正當理由，均未於最後言詞辯論期日到場，核
    均無民事訴訟法第386 條所列各款情形，爰依原告聲請，由
    其一造辯論而為判決。
貳、實體事項：
一、原告起訴主張：坐落桃園縣觀音鄉○○○段對面厝小段0113
    （地目建、面積1,720 平方公尺）地號土地（以下簡稱系爭
    土地）為兩造所共有，原告之應有部分為16分之1 ，被告丁○○、辛○、庚○○、丙○○、乙○○、甲○○、己○○○
    之應有部分均各為8 分之1 ，被告戊○○之應有部分為16分
    之1，經原告先後以郵局存證信函及向桃園縣觀音鄉調解委
    員會提出申請與被告調解就系爭土地分割，惟被告均置之不
    理，爰依民法第823 條、第824 條規定訴請准予裁判分割等
    語。並聲明：請准將兩造共有坐落桃園縣觀音鄉○○○段對
    面厝小段0113地號土地，如起訴狀附圖A 黃色部分（面積10
    7.5 平方公尺）分割歸原告所有，起訴狀附圖B 紅色部分（
    面積1612.5 平方公尺）分割歸被告所有。
二、被告方面：
（一）被告乙○○、甲○○對原告之主張並無意見，惟彼等亦要
      提分割方案，爰主張依99年3 月9 日民事陳報（補正）狀
      所附之分割方案予以分割等語。
（二）被告丁○○、辛○、庚○○、丙○○、己○○○、戊○○
      則未於言詞辯論期日到場，亦未提出書狀作何聲明或陳述
      。
三、查原告主張系爭土地為兩造共有，面積為1,720 平方公尺，
    應有部分如土地登記第一類謄本所示，兩造未訂有不分割之
    契約，因共有人無法協議分割等事實，業據原告提出系爭土
    地登記謄本、被告之戶籍謄本、地籍圖等證件為證，並為到
    庭被告乙○○、甲○○所不爭，而被告丁○○、辛○、庚○○、丙○○、己○○○、戊○○經合法通知，未於言詞辯論
    期日到場爭執，復未提出任何書狀答辯以供本院斟酌，是原
    告之主張堪信為真正。
四、按分割共有物應考慮公平原則、利益原則、經濟原則，此外
    共有人分得之地是否與外界有適宜之聯絡，是否會造成袋地
    情形，及社會利益等均應在考量之列；復依民法第824 條之
    規定，尚需注意：(1)消滅共有原則─除因該土地內部分土地
    之使用目的不能分割，或部分共有人仍願維持共有關係，應
    就該部分土地不予分割或該部分共有人成立新共有關係外，
    應將土地分配於各共有人單獨所有。(2)原物分配原則─法院
    對分割共有物之方法，固有自由裁量之權，惟仍須以適當之
    分割方法為限。(3)維持現狀原則─即應參酌實際使用情形，
    將分割後之土地及地上房屋分歸一人所有或數人共有，以免
    房地分離，(4)提高價值原則─土地之分割，應注意地形之完
    整，期能地盡其利。(5)質量均等原則─原物分配之結果，其
    數量雖與原應有部分相當，但其價額顯不相當時，得以金錢
    補償之（最高法院57年臺上字第2117號、63年臺上字第2680
    號判例意旨參照）；又共有物分割方法，法院應斟酌當事人
    之聲明，共有物之性質，經濟效用及全體共有人之利益等公
    平決之，不受當事人主張之拘束（最高法院69年度臺上字第
    3100號判決參照）。
五、本件系爭土地地目為建、使用分區為一般農業區，面積為1,
    720 平方公尺，並無因物之使用目的不能分割，兩造亦未訂
    有不分割之協議或期限，兩造就本件土地之分割方法亦無法
    協議分割，且亦無農業發展條例第16條關於耕地不得分割之
    限制，從而，原告依前開規定，請求本院裁判分割系爭土地
    ，並以原物分配各共有人，自屬有據，應予准許。本院參酌
    原告及被告乙○○、甲○○對分割方案所表示之意見，及考
    量系爭土地上磚造房屋、鐵皮屋所坐落土地之完整性，以及
    本院於98年12月18日會同兩造及桃園縣中壢地政事務所人員
    至系爭土地現場履勘等情形所得，認本件系爭土地應以附圖
    即桃園縣中壢地政事務所於99年5 月24日現場測量之複丈成
    果圖，依主文第1 項所示方法予以分割，分由兩造分得系爭
    土地，依此方法分割，可使兩造分得之土地形狀完整，無畸
    零地之現象發生，各自取得之使用及經濟利益最多，即該分
    割方法，於客觀上有利於兩造對分割後之土地使用價值，主
    觀上亦為兩造所同意，乃同時兼顧兩造分得土地之經濟效用
    及共有人對土地之使用利益，可發揮土地之最大經濟利益之
    分割方案。是本院審酌系爭土地之現有使用狀況、價值高低
    、位置及兩造分割後取得土地之經濟利益，並考量共有人應
    有部分所占面積大小及共有人意願等情狀，認以如附圖即桃
    園縣中壢地政事務所99年5 月24日之複丈成果圖所示之分割
    方法最為適當、公允。
六、末按，分割共有物具有非訟事件性質，兩造就共有物分割方
    法不能達成協議時，固得起訴請求裁判分割，然兩造各自主
    張之分割方法，僅供法院參考，法院依民法第824 條命為適
    當之分配，乃斟酌何種分割方法較能增進共有物之經濟效益
    ，並兼顧兩造利益以為決定，不受任何共有人主張之拘束，
    亦不因何造起訴而有不同，故法院縱認原告請求分割共有物
    為有理由，依法決定分割，被告應訴並提出不同主張，促使
    法院就如何為適法分割形成積極心證，均為渠等按當時之訴
    訟程度為伸張或防衛權利所必要，如僅因法院准許原告分割
    共有物之請求或採納其分割方案，即命被告負擔全部訴訟費
    用，顯失公允；因此，本院酌量兩造均可因本件分割共有物
    而獲得相同之利益，故以兩造共有人應有部分比例負擔訴訟
    費用方不致失衡，從而，本件訴訟費用之負擔，應依兩造共
    有人應有部分比例，依附表所示之比例，負擔訴訟費用。
七、據上論結，本件原告之訴為有理由，依民事訴訟法第80條之
    1 ，判決如主文。
中    華    民    國    99    年    6    月    30    日
                  民事第一庭    法  官  陳婉玉
以上正本係照原本作成
如對本判決上訴，須於判決送達後20日內向本院提出上訴狀。如
委任律師提起上訴者，應一併繳納上訴審裁判費。
中    華    民    國    99    年    6    月    30    日
                                書記官  利冠蔚
附  表：
┌─────────────────────────┐
│附表：                         98 年度訴字第1980號│
├────┬────┬──────┬────────┤
│稱    謂│共 有 人│應 有 部 分 │負擔訴訟費用比例│
├────┼────┼──────┼────────┤
│原    告│癸○○  │    1/16    │      1/16      │
├────┼────┼──────┼────────┤
│被    告│丁○○  │    1/8     │      1/8       │
│        ├────┼──────┼────────┤
│        │辛○    │    1/8     │      1/8       │
│        ├────┼──────┼────────┤
│        │庚○○  │    1/8     │      1/8       │
│        ├────┼──────┼────────┤
│        │丙○○  │    1/8     │      1/8       │
│        ├────┼──────┼────────┤
│        │乙○○  │    1/8     │      1/8       │
│        ├────┼──────┼────────┤
│        │甲○○  │    1/8     │      1/8       │
│        ├────┼──────┼────────┤
│        │己○○○│    1/8     │      1/8       │
│        ├────┼──────┼────────┤
│        │戊○○  │    1/16    │      1/16      │
└────┴────┴──────┴────────┘

司法院資訊處製作；財團法人民間司法改革基金會備份。
